ACORDAO-COMPLETO-2421730

ACÓRDÃO 9031/2020 ATA 29/2020 - PRIMEIRA CÂMARA

VISTOS, relatados e discutidos estes embargos de declaração opostos pelo Sr. Neilson da Cruz Cavalcante contra o Acórdão 6309/2020-TCU-Primeira Câmara.
ACORDAM os ministros do Tribunal de Contas da União, reunidos em sessão da 1ª Câmara, diante das razões expostas pelo relator e com fundamento nos arts. 32, II, e 34 da Lei 8.443/1992, c/c o art. 287 do RI/TCU, em:
9.1. conhecer destes embargos de declaração, para, no mérito, negar-lhes provimento;
9.2. dar ciência desta deliberação ao embargante, na pessoa de seu representante legal.

Embargos de declaração opostos contra o acórdão, que julgou irregulares as contas, condenou em débito e multa os responsáveis.

Primeira Câmara

Município de Presidente Figueiredo/AM.

3. Responsáveis/Recorrente/Interessado:
3.1. Responsáveis: Conserge Construção e Serviços Gerais Ltda (84.513.290/0001-67); Neilson da Cruz Cavalcante (XXX.921.482-XX)
3.2. Recorrente: Neilson da Cruz Cavalcante (XXX.921.482-XX).
3.3. Interessado: Ministério da Defesa (MD).

13.1. Ministros presentes: Walton Alencar Rodrigues (Presidente), Benjamin Zymler e Bruno Dantas.
13.2. Ministro-Substituto convocado: Augusto Sherman Cavalcanti.
13.3. Ministro-Substituto presente: Weder de Oliveira (Relator).

ACORDAO-COMPLETO-2557556

Acórdão 7539/2022 - Primeira Câmara

ACORDAO-COMPLETO-2522453

Acórdão 1584/2022 - Primeira Câmara

WEDER DE OLIVEIRA

Ministro-Substituto Weder de Oliveira.

Reproduzo, a seguir, excerto dos embargos de declaração opostos pelo Sr. Neilson da Cruz Cavalcante contra o Acórdão 6309/2020-TCU-Primeira Câmara[footnoteRef:2]: [2:  Peça 64.] 
" (...) 
2. A SÍNTESE DOS FATOS
Tratam os autos da Tomada de Contas Especial instaurada pelo Ministério da Defesa em desfavor do Sr. Neilson da Cruz Cavalcante, ex-prefeito do município de Presidente Figueiredo/AM - gestão de 2013 a 2016 -, em razão da não aprovação da prestação de contas, por impugnação parcial das despesas realizadas à conta do convênio 574/DEPCN/2013, Siconv 791087/2013, que teve por objeto a pavimentação com drenagem e a construção de calçadas, meios-fios e sarjetas em ruas do município.
O referido ajuste vigeu no período de 29/11/2013 a 30/06/2017, e foi fiscalizado pela Concedente por meio de vistoria realizada em 02/10/2017, conforme laudo do DPCN, datado de 23/10/2017. Os recursos para a realização do Convênio 574/PCN/2013 foram orçados no valor de R$ 1.104.874,00, sendo R$ 104.874,00 de contrapartida municipal e R$ 1.000.000,00 oriundos do Ministério da Defesa, liberados mediante ordem bancária.
Para a realização do Convênio, o Município de Presidente Figueiredo realizou, à época, licitação na modalidade Tomada de Preços 04/2015, sagrando-se vencedora a sociedade empresária 'Conserge Construções e Serviços Gerais LTDA.', com a qual foi assinado o contrato 184/2015, no valor de R$ 1.042.502,08.
Dessa quantia, apenas R$ 795.114,53 foram pagos à empresa contratada pelos serviços executados durante a gestão do defendente, permanecendo o restante na conta específica do Convênio (Conta 18111-0, Agência 4576- 4, Banco do Brasil) .
Ocorre que o Órgão Concedente, após vistoria in loco, apontou que, supostamente, do valor pago (R$ 795.114,53) , apenas R$ 501.931,59 teriam sido efetivamente executados, registrando que a quantia a ser devolvida aos cofres públicos seria a de R$ 293.182,94.
Tal valor seria abatido em razão da utilização integral da contrapartida municipal durante a execução, no valor de R$ 104.874,00, em contraposição ao uso de apenas R$ 690.240,53 dos recursos da União, o que diminuiria a participação federal à porcentagem de 86,81% e elevaria a do Município a 13,19%, resultando em um valor de R$ 254.512,11 a ser supostamente devolvido/glosado.
De acordo com o Relatório de Vistoria emitido pelo Ministério da Defesa, os serviços supostamente 'não-executados' diziam respeito a três etapas da realização do projeto, quais sejam, a de drenagem profunda, drenagem superficial e pavimentação.
Em sede de razões de defesa, o jurisdicionado demonstrou, através da apresentação de planilhas de medição, a completa execução dos serviços supracitados, ressaltando que em razão da natureza dos serviços questionados, restava prejudicada a análise técnica realizada pela Concedente, uma vez que os serviços de drenagem profunda, por exemplo, ficavam encobertos por terra compactada dificultando a inspeção apenas visual.
Esse também foi o entendimento da Unidade Técnica, que em exame minucioso dos autos do processo, pontuou que as alegações de defesa do ex-prefeito Neilson da Cruz Cavalcante e da Conserge Construção e Serviços Gerais Ltda. deveriam ser parcialmente acolhidas, visto que em função das limitações apontadas no laudo do DPCN (item 24, retro) , seria difícil a constatação das obras executadas em relação aos serviços de drenagem profunda. A referida proposta reduziu o valor original sugerido como glosa, na quantia de R$ 254.512,11, para R$ 49.650,81.
O Ministério Público de Contas, no entanto, representado pelo subprocurador-geral Paulo Soares Bugarin, divergiu da proposta da unidade instrutiva, por considerar que o débito por ela originalmente apurado na instrução preliminar e informado nas citações deveria ser mantido. Em suma, o MP/TCU assinalou que as planilhas de medição não possuem carga probatória suficiente para comprovar a execução dos serviços impugnados.
Conclusos os autos, acolhendo a manifestação do Parquet, foi proferido o Acórdão 6309/2020-TCU-Primeira Câmara que rejeitou as alegações de defesa apresentadas pelo Sr. Neilson da Cruz Cavalcante e pela empresa Conserge Construção e Serviços Gerais Ltda. e julgou irregulares as contas do jurisdicionado, condenando-o, solidariamente com a empresa Conserge Construção e Serviços Gerais Ltda., ao pagamento da quantia total de R$ 254.512,11, além da aplicação de multa.
Contudo, com a devida vênia, apresentam-se os presentes Embargos de Declaração no intuito de sanar vícios de omissão detectados no julgado recorrido, pelos fatos e fundamentos a seguir expostos.
3. DO CABIMENTO DE EMBARGOS DE DECLARAÇÃO
Os embargos de declaração são cabíveis a toda e qualquer decisão quando nela for percebida qualquer obscuridade, contradição, omissão ou erro material, conforme preleciona o art. 1.022 do Código de Processo Civil.
No âmbito desta Corte de Contas, este instrumento processual é instituído pelo art. 287 do Regimento Interno do Tribunal de Contas da União, reproduzido nesta peça em tópico anterior, e pelo art. 34 da Lei Orgânica do TCU (Lei 8.443/1992) .
Em relação às decisões passíveis de sofrer embargos de declaração, assim se posiciona o ilustre processualista Barbosa Moreira:
'TANTO ANTES QUANTO DEPOIS DA REFORMA, QUALQUER DECISÃO JUDICIAL COMPORTA EMBARGOS DE DECLARAÇÃO; É INCONCEBÍVEL QUE FIQUEM SEM REMÉDIO A OBSCURIDADE, A CONTRADIÇÃO OU A OMISSÃO EXISTENTE NO PRONUNCIAMENTO, NÃO RARO A COMPROMETER ATÉ A POSSIBILIDADE PRÁTICA DE CUMPRÍ-LO (sic) . '
No caso em comento, observa-se que a decisão embargada incorreu em omissão, conforme se detalhará adiante.
Sendo assim, comprovados os requisitos de tempestividade e legitimidade, não restam dúvidas acerca do cabimento do presente instrumento recursal, razão pela qual se conclui que os embargos de declaração com efeitos modificativos mostram-se meio adequado e eficaz para a reforma do acórdão, com a consequente improcedência da Representação e exclusão da multa aplicada.
4. O MÉRITO
4.1. DA OMISSÃO
A omissão constitui negativa de entrega do pronunciamento ao fato julgado e, de acordo com o Código de Processo Civil, é omissa a decisão que deixa e se manifestar nos casos em que determinada questão ou ponto contravertido deveria ser apreciado pelo órgão julgador.
Leciona Didier sobre o tema:
'CONSIDERA-SE OMISSA A DECISÃO QUE NÃO SE MANIFESTAR: A) SOBRE UM PEDIDO DE TUTELA JURISDICIONAL; B) SOBRE FUNDAMENTOS E ARGUMENTOS RELEVANTES LANÇADOS PELAS PARTES (ART. 489, §1º, IV) . C) SOBRE QUESTÕES APRECIÁVEIS DE OFÍCIO PELO MAGISTRADO, TENHAM OU NÃO TENHAM SIDOS SUSCITADAS PELA PARTE.
A DECISÃO DEVE APRECIAR AS QUESTÕES, OU SEJA, OS PONTOS CONTROVERTIDOS. [...]
AO ÓRGÃO JULGADOR NÃO SE FRANQUEIA ESCOLHER O QUE DEVE OU NÃO APRECIAR EM SUA DECISÃO. CABE-LHE EXAMINAR OS PONTOS CONTROVERTIDOS DE FATO E OS DE DIREITO. SE O NÃO FIZER, HAVERÁ OMISSÃO, SANÁVEL POR EMBARGOS DE DECLARAÇÃO.
Importa lembrar ao eminente julgador que a relação específica entre ratio decidendi e decisão é de suma importância, uma vez que é essa relação que permite à defesa o exercício efetivo da ampla defesa e contraditório, bem como possibilita ao gestor a revisão e otimização de seus atos.
A relevância da explanação inequívoca dessa relação é tanta que o Código de Processo Civil considera a decisão que não a esclarece como não fundamentada e, portanto, nula, conforme se observa nos artigos 489, §1º e incisos c/c art. 11 do mesmo diploma legal.
Assim, em observância aos Princípios da Ampla Defesa e Contraditório, requer-se, de logo, para o fiel cumprimento dos referidos mandamentos constitucionais, assim como dos artigos 11 e 489, §1º do CPC/2015, o saneamento das seguintes omissões:
4.1.1. DA VALORAÇÃO DAS PROVAS
Conforme mencionado na síntese fática deste petitório, o julgamento irregular das contas e aplicação de glosa ao gestor se deu em razão da suposta não comprovação de execução dos serviços de drenagem profunda, drenagem superficial e pavimentação, no valor de R$ 254.512,11. A maior parte dessa quantia diz respeito especificamente aos serviços de drenagem profunda, tendo havido divergência entre o Unidade Técnica e o Ministério Público de Contas acerca do tema.
Primeiramente, cumpre informar que a drenagem, de modo geral, é o termo empregado na designação das instalações destinadas a escoarem o excesso de água, evitando que, ao término da obra, aconteçam alagamentos ou deslizamentos de terra.
A drenagem profunda foca em amenizar a presença de águas de infiltração e percolação nos solos. Seus objetivos principais consistem em interceptar as águas que possam atingir o subleito; rebaixar o lençol freático; manter a umidade compatível com as condições de tráfego e desempenho estrutural e a estabilidade de taludes.
É importante destacar que os serviços que compõe essa etapa são feitos de forma subterrânea, e é essencial que sua vistoria seja feita durante a execução, uma vez que, após a conclusão da obra, se torna mais difícil detectar e quantificar a realização dos serviços de forma precisa.
Ocorre que a vistoria in loco que ensejou a sugestão de glosa inicialmente feita pelo Órgão Técnico especializado, se deu quando as etapas conclusivas já haviam sido finalizadas. Dessa forma, as informações obtidas com relação aos serviços de drenagem profunda acabaram não refletindo a realidade dos fatos, conforme indicado nas planilhas de medição realizadas no decorrer da obra, e no relatório fotográfico confeccionado, ambos juntados em sede de razões de defesa.
Esse também o foi o entendimento da Unidade Técnica que auxilia o trabalho de fiscalização desta Egrégia Corte de Contas, que assim concluiu:
' (...) NORMALMENTE, OS SERVIÇOS DE DRENAGEM PROFUNDA PRECEDEM ÀS OUTRAS ETAPAS E FICAM OCULTOS AO FINAL DAS OBRAS E O PERCENTUAL BAIXO NORMALMENTE COMPROMETE OS SERVIÇOS DA DRENAGEM SUPERFICIAL E DA PAVIMENTAÇÃO.
NESSE ASPECTO, ENTENDEMOS QUE AS ALEGAÇÕES DE DEFESA DO EX-PREFEITO NEILSON DA CRUZ CAVALCANTE E DA CONSERGE CONSTRUÇÃO E SERVIÇOS GERAIS LTDA. (ITENS 16 E 21, RETRO) DEVEM SER PARCIALMENTE ACOLHIDAS, VISTO QUE EM FUNÇÃO DAS LIMITAÇÕES APONTADAS NO LAUDO DO DPCN (ITEM 24, RETRO) , SERIA DIFÍCIL A CONSTATAÇÃO DAS OBRAS EXECUTADAS EM RELAÇÃO AOS SERVIÇOS DE DRENAGEM PROFUNDA QUE NORMALMENTE DEPOIS DE EXECUTADOS FICAM ENCOBERTOS POR TERRA COMPACTADA DIFICULTANDO A INSPEÇÃO APENAS VISUAL.'
Ora, Excelência, a própria Unidade Instrutiva deixou claro as limitações técnicas do Laudo exarado pelo Departamento do Projeto Calha Norte, e como seria impossível, de uma única vistoria realizada, aferir a não-execução dos serviços então questionados.
Em contraposição, o Ministério Público de Contas pontuou o laudo de vistoria (sic) emitido pelo DPCN em 23/10/2017 é ato administrativo que goza de presunção de veracidade e legitimidade, a qual somente poderia ser desconstituída mediante a apresentação de provas que tenham o condão de refutar os achados descritos pelo controle interno. No entendimento do Ilustre Parquet, a defesa não teria apresentado documentos capazes de desconstituir as falhas descritas no mencionado laudo.
Para o Órgão Ministerial, as planilhas de medição produzidas pela própria empresa contratada, as fotografias dos serviços prestados e o parecer que aprovou a liberação da transferência da segunda parcela de recursos não seriam suficientes para demonstrar a efetiva prestação dos serviços ora questionados.
O MPC vai além e menciona que 'as planilhas de medição de obras não se consubstanciam em documentos de elevada carga probatória, pois são frequentes os casos em que as informações nelas contidas não retratam a realidade, mas apenas buscam camuflar uma situação irregular em que pagamentos são realizados sem a devida contraprestação'.
Ressalta que o mesmo argumento é utilizado com relação aos demais serviços questionados, quais sejam, os de drenagem superficial e pavimentação.
O posicionamento do Parquet foi então acolhido pela Nobre Relatoria, que sem adentrar nos detalhes de mérito do processo, concluiu que 'cabe razão ao Parquet especializado, ao se manifestar no sentido de que devem ser rejeitadas as alegações de defesa também quanto a esse ponto'.
Ora, Excelência, é imperioso destacar que o entendimento exarado pelo Órgão Ministerial, e acolhido em sua integralidade por esta Relatoria, é omisso em alegar que as provas trazidas aos autos pelo jurisdicionado são insuficientes, sem no entanto apontar quais seriam, então, os meios probatórios suficientes e necessários para afastar a irregularidade e comprovar a regular aplicação dos recursos.
A realidade dos autos demonstra que o Laudo realizado pelo DPCL é falho, conforme bem explanado pela Unidade Técnica desta Corte, especialmente pela natureza dos serviços analisados, que não podem ser identificados após determinado ponto da execução da obra.
Para tal, conforme mencionado pelo próprio Ministério Público de Contas, faz-se necessária a apresentação de outros meios de prova, que tenham o condão de refutar os achados descritos pelo controle interno. Essa é a função das planilhas de medição anexadas pelo gestor, que mostram de forma pormenorizada a evolução da produção da obra executada.
A grave alegação de que tal documento pode ser utilizado para 'camuflar uma situação irregular' é, data máxima venia, imponderada, não havendo qualquer indício de que o jurisdicionado tenha alterado as planilhas de medição em seu favor, considerando ainda que os documentos compõem o processo de execução da obra e foram devidamente assinados pelos engenheiros responsáveis.
Resta, Excelência, a seguinte indagação, que o Ilustre Parquet falha em responder: se diante da inexatidão do laudo emitido pelo DPCL, as planilhas de medição e o relatório fotográfico anexados pelo gestor em sede de razões de defesa não são capazes de comprovar a realização da obra, quais documentos teriam esse condão?
Se os únicos documentos probatórios que podem ser juntados pela defesa são, a vista do Órgão Ministerial, insuficientes, resta completamente prejudicado o direito ao contraditório e ampla de defesa. Isso porque, na visão do Parquet, apenas as provas que favorecem o seu entendimento são válidas, enquanto as demais, que ajudam a corroborar a argumentação do defendente, ao seu ver, 'não se consubstanciam em documentos de elevada carga probatória'.
Cabe ao Órgão Julgador, então, proceder com uma real valoração das provas trazidas aos autos, em estrita obediência ao disposto no artigo 489, parágrafo 1º, do CPC/2015, que deixa claro o dever de esclarecimento do juiz, no sentido de apreciar os elementos trazidos pelas partes, tanto para acolhê-los, quanto para rejeitá-los.
Teresa Arruda Alvim observa que o juiz, no momento de decidir, deve demonstrar que as alegações das partes, somadas às provas por elas produzidas, efetivamente interferiram no seu convencimento. 'A certeza de que terá havido esta influência decorre da análise da motivação da sentença ou do acórdão'.
Nesse contexto, destaca-se que, no processo civil cooperativo, o juiz tem o dever de esclarecer os seus próprios pronunciamentos para as partes, de modo a deixar claro como formou suas convicções acerca dos fatos, das provas e do direito envolvido. Isso porque, se as partes pudessem alegar e provar livremente, mas o juiz estivesse desobrigado de considerar as provas e manifestações ao julgar, não se poderia falar em contraditório efetivo, senão em princípio a impor forma, sem conteúdo.
Nesse sentido, destaca-se o julgado de relatoria do desembargador J. B. Franco de Godoi, do Tribunal de Justiça de São Paulo, que, acertadamente, decretou a anulação da sentença, ao verificar que o juiz de primeiro grau levou em consideração (leia-se, valorou) apenas o acervo probatório produzido por uma das partes. Confira-se:
'DEVE O MAGISTRADO ANALISAR O ACERVO PROBATÓRIO DE FORMA GLOBAL, DE MODO A ASSEGURAR A PRESTAÇÃO JURISDICIONAL EQUÂNIME. AO ANALISAR APENAS O ACERVO PROBATÓRIO PRODUZIDO POR UMA DAS PARTES, PATENTEOU-SE A VIOLAÇÃO AO PRINCÍPIO DO CONTRADITÓRIO MATERIAL, POIS AMBAS AS PARTES TÊM DIREITO DE INFLUENCIAR, DE FORMA IGUALITÁRIA, O DESFECHO DA LIDE. TRATA-SE DE UMA MEDIDA DE JUSTIÇA E EQUIDADE!'
TJ-SP, AP. 1050605-02.2015.8.26.0100, 23ª CÂMARA DE DIREITO PRIVADO, J. 26/10/2016, REL. J. B. FRANCO DE GODOI, DJE 1º/11/2016.
Sabe-se que no processo de prestação de contas não existem parte contrárias, no entanto, o julgado supracitado pode ser utilizado de forma análoga na análise das provas anexadas pelo jurisdicionado, em contraposição àquelas juntadas pelos Órgãos Técnicos.
O dever de esclarecimento, portanto, decorrente do modelo de processo cooperativo, impõe que todas as provas produzidas pelas partes sejam analisadas e, principalmente, consideradas pelo juiz no momento da sua decisão, por meio da fundamentação. Se as partes produziram as provas, mas o juiz não demonstra que as considerou em seu pronunciamento, a decisão será nula por ofensa ao contraditório e vício de fundamentação.
Diante do exposto, Excelência, faz-se necessário que todos os elementos sejam alvo de detida análise, a fim de suprir as omissões apontadas pelo embargante, a fim de que a prestação jurisdicional seja dada de forma integral, de modo que não restem pendentes de discussão quaisquer argumentos e provas trazidos aos autos, especialmente no que tange a obrigação de ressarcimento ao erário.
4.1.2. DA AUSÊNCIA DE DEMONSTRAÇÃO DE CRITÉRIOS PARA O VALOR DA MULTA.
Ademais, não se vislumbrou, em momento algum, a apresentação dos critérios de cálculo e motivação para aplicação da multa ao Embargante.
Embora a aplicação de multa pela Corte de Contas seja considerada ato discricionário, a fixação do valor da penalidade de multa não pode vir desprovida de justificativa. 
A discricionariedade do ato não desobriga o julgador de apresentar os motivos que o levaram a tomar a decisão, mormente quando se refere à dosimetria da pena.
Impende ressaltar que a análise quanto à escorreita proporcionalidade entre a sanção e à reprovabilidade da conduta do agente só é possível se estiverem presentes os critérios utilizados no arbitramento do valor da multa, sob pena desta se tornar arbitrária e não cumprir com seu mister pedagógico e/ou punitivo.
Sem a devida explicitação dos motivos, torna-se extremamente difícil sindicar, sopesar, ou aferir a correção daquilo que foi decidido. Sem a motivação, fica frustrado ou, pelo menos, prejudicado o direito de recorrer.
Portanto, não basta que a autoridade invoque um determinado dispositivo legal como supedâneo de sua decisão; é essencial que aponte os fatos, as inferências feitas e os parâmetros da graduação da multa.
A necessidade de motivação dos atos administrativos resulta do princípio democrático e da regra do devido processo legal, porque indispensável ao convencimento do cidadão e ao consenso em torno da atividade administrativa.
Nesse sentido, a fundamentação do Voto em comento não demonstrou os critérios utilizados para a aferição do valor da multa, tendo em vista que os dispositivos legais citados para justificar a aplicação de multa, por grave infração à norma legal, estabelecem apenas o limite mínimo e máximo para o valor da multa, sem discriminar o valor a que se refere cada irregularidade.
Desta feita, demonstrada a presença de omissão que macula o teor da Decisão embargada, patente a necessidade de saneamento do decisium, de modo a garantir ao Embargante o exercício do mais amplo e irrestrito direito de defesa.
5. OS EFEITOS INFRINGENTES
Aferindo-se a presença dos vícios enumerados pelos embargos de declaração, deverá o julgador, em determinadas situações, reabrir o julgamento para modificar a decisão anteriormente proferida, uma vez que, nestes casos, a correção da falha repercute sobre o julgamento como um todo, haja vista que a modificação de algum ponto do decisum, afeta direta ou reflexamente todo o teor da decisão, pelo acréscimo da manifestação que nela faltava.
É por este motivo que os embargos de declaração, em determinadas situações, necessariamente têm a força e o efeito de modificar o julgamento anteriormente proferido, sob pena de impossibilitar sua execução.
O próprio Regimento Interno do TCU prevê a possibilidade de os embargos declaratórios possuírem efeitos modificativos, conforme pode-se observar pela redação do art. 287, § 7º, in verbis:
'Art. 287. Cabem embargos de declaração quando houver obscuridade, omissão ou contradição em acórdão do Tribunal. (...) 
§ 7º Conferidos efeitos infringentes aos embargos, serão devolvidos os prazos a todos os interessados.
Nessa esteira, seguem ementas de alguns julgados proferidos pelo sistema judicial pátrio acerca dos efeitos modificativos dos embargos de declaração, in verbis:
'PROCESSO CIVIL. EMBARGOS DE DECLARAÇÃO. OMISSÃO EFEITO MODIFICATIVO. 1. EXCEPCIONALMENTE, PODE-SE CONFERIR EFEITOS INFRINGENTES AOS EMBARGOS DECLARATÓRIOS, QUANDO A ALTERAÇÃO DO JULGAMENTO DECORRA DA NECESSIDADE DE CORREÇÃO DE UM DOS VÍCIOS INDICADOS NO ART. 535 DO CÓDIGO DE PROCESSO CIVIL. 2. PRECEDENTES.
 (STJ, RESP 358428/DF, REL. MIN. PAULO GALOTTI, 6ª TURMA, UNÂNIME, DJ DE 20/03/2003) .'
'PROCESSUAL CIVIL. EMBARGOS DE DECLARAÇÃO. PRESSUPOSTOS. EXISTÊNCIA. RECURSO EM MANDADO DE SEGURANÇA. CONCURSO PÚBLICO PARA O CARGO DE JUIZ DE DIREITO SUBSTITUTO. IDADE MÍNIMA. EXIGÊNCIA. POSSIBILIDADE. - EM CASOS EXCEPCIONAIS, ADMITE-SE EFEITOS INFRINGENTES AOS EMBARGOS DECLARATÓRIOS, DESDE QUE PARA EXPUNGIR DO JULGAMENTO OBSCURIDADE OU CONTRADIÇÕES, OU AINDA PARA SUPRIR OMISSÃO SOBRE TEMA CUJO PRONUNCIAMENTO SE IMPUNHA PELO TRIBUNAL.' (STJ, EDROMS 14156, REL. MIN. VICENTE LEAL, 6ª TURMA, UNÂNIME, DJ DE 02/02/2004) .
'PROCESSO CIVIL - EMBARGOS DE DECLARAÇÃO - ALEGAÇÃO DE OMISSÃO - AÇÃO DE DESAPROPRIAÇAO - EFEITOS MODIFICATIVOS. I - HÁ OMISSÃO NO ACÓRDÃO QUANDO DEIXA DE SE MANIFESTAR SOBRE PONTO RELEVANTE DA CAUSA. II - HAVENDO, EM DECORRÊNCIA DA OMISSÃO, MODIFICAÇÃO DE ENTENDIMENTO, É POSSÍVEL EMPRESTAR EFEITO MODIFICATIVO AO RECURSO. III - EMBARGOS PROVIDOS PARCIALMENTE". (TRF - 5A REGIÃO - EDCL NA APCIV 9006/PE, REL. JUIZ MANOEL ERDARDT - JSTJ E TRF 105/591) .
Na realidade, ao imprimir os efeitos infringentes aos embargos de declaração, o julgador comprova a inexistência de vaidade em reconhecer a ocorrência eventuais contradições, omissões ou obscuridades em seus decisórios.
A este respeito, interessante o ensinamento do ex-ministro do Superior Tribunal de Justiça, Washington Bolívar de Brito:
' (...) NÃO DEVE O JUIZ TER PEJO DE CONFESSAR QUE ERROU, EM QUALQUER CIRCUNSTÂNCIA E, MUITO ESPECIALMENTE, QUANDO AINDA HÁ TEMPO DE CORRIGIR-SE E CORRIGIR. POIS AQUELE QUE RECONHECE O SEU ERRO DEMONSTRA QUE É MAIS SÁBIO HOJE, QUANDO O CORRIGE, DO QUE ONTEM, QUANDO O PRATICOU.'
Identificando a efetiva ocorrência dos vícios acima apontados, pode - e deve - o órgão julgador, uma vez provocado pela via dos embargos de declaração, solver a questão da forma mais justa e adequada à realidade existente, emprestando efeitos modificativos ao instrumento recursal.
No caso em tela, os vícios apontados, uma vez sanados, podem reverter o julgamento em questão. Isso porque, ao rebater devidamente os argumentos trazidos pelo gestor em sede de alegações de defesa quanto ao limite de sua responsabilidade na função que exercia, esta Egrégia Corte de Contas certamente se deparará com outro cenário do que foi visionado inicialmente, considerando sua conduta como regular e afastando sua culpabilidade.
O saneamento do erro material também pode alterar o resultado da decisão, considerando que a ausência de má-fé interfere na responsabilidade aplicada ao embargante, o que requererá o a improcedência de denúncia.
Assim, aclarados os vícios da decisão rechaçada, requer sejam impressos os efeitos infringentes aos presentes embargos de declaração, a fim de que se reforme a decisão embargada no sentido de julgar IMPROCEDENTE a Representação em epígrafe, com consequente afastamento da multa aplicada ao embargante.
6. OS PEDIDOS
Ante todo o exposto, requer a Vossa Excelência:
a) Sejam os presentes Embargos de Declaração CONHECIDOS, nos efeitos devolutivo e suspensivo, na forma do art. 287 do Regimento Interno do Tribunal de Contas da União;
b) Sejam PROVIDOS os presentes aclaratórios, com vistas a sanar a omissão apontada por este instrumento recursal.
c) Sejam aplicados os efeitos infringentes aos presentes embargos, a fim de que sejam julgadas REGULARES as contas do Sr. Neilson da Cruz Cavalcante, com a exclusão do alcance e multa aplicados."
É o relatório.

8.1. Gabriel Simonetti Guimaraes (15.710/OAB-AM) e outros, representando Neilson da Cruz Cavalcante.  
8.2. Jeferson Anjos da Silva (9.794/OAB-AM) e outros, representando Conserge Construção e Serviços Gerais Ltda.

Subprocurador-Geral Paulo Soares Bugarin.

EMBARGOS DE DECLARAÇÃO EM TOMADA DE CONTAS ESPECIAL. CONHECIMENTO. ALEGAÇÃO DE OMISSÕES. INEXISTÊNCIA. REJEIÇÃO. COMUNICAÇÕES.

TOMADA DE CONTAS ESPECIAL (TCE)

Secretaria de Controle Externo de Tomada de Contas Especial (Secex-TCE).

Trata-se de embargos de declaração opostos pelo Sr. Neilson da Cruz Cavalcante contra o Acórdão 6309/2020-TCU-Primeira Câmara, sustentando que houve omissões na referida deliberação.
A tomada de contas especial que originou o acórdão impugnado foi instaurada pelo Ministério da Defesa (MD) em desfavor do embargante, ex-prefeito do município de Presidente Figueiredo/AM (gestão 2013 a 2016) , em razão da não aprovação da prestação de contas, por impugnação parcial das despesas, relativa ao convênio 574/DEPCN/2013, Siconv 791087/2013, que teve por objeto a "pavimentação com drenagem e a construção de calçadas, meios-fios e sarjetas em ruas do município".
Mediante o acórdão em questão, o Tribunal julgou irregulares as contas do Sr. Neilson da Cruz Cavalcante, condenando-o, solidariamente com a empresa Conserge Construção e Serviços Gerais Ltda., ao pagamento de débito, cominando-lhes a multa prevista no art. 57 da Lei 8.443/1992.
II
Conheço dos presentes embargos, nos termos dos arts. 32, II, e 34 da Lei 8.443/1992, por considerar preenchidos os requisitos atinentes à espécie recursal.
O Sr. Neilson da Cruz Cavalcante afirma que a decisão embargada incorreu em omissão, tendo em vista que a vistoria in loco que ensejou a sugestão de glosa inicialmente feita pelo Ministério da Defesa, principalmente no que tange à drenagem profunda, deu-se quando as etapas conclusivas já haviam sido finalizadas. Defende que a realidade dos fatos estaria refletida nas planilhas de medição realizadas no decorrer da obra e no relatório fotográfico confeccionado. Assinala que a unidade instrutiva se posicionou de acordo com a referida conclusão.
Destaca que este relator, sem "adentrar nos detalhes de mérito do processo", acolheu o posicionamento do Parquet especializado, ao se manifestar no sentido de que devem ser rejeitadas as alegações de defesa.
O embargante defende que as planilhas de medição anexadas e o laudo fotográfico anexados por ele em sede de alegações de defesa mostrariam, de forma pormenorizada, a evolução da produção da obra executada. Acrescenta que caberia ao Tribunal apontar quais seriam os documentos idôneos para comprovar a execução dos serviços em questão.
Dito isso, destaco que, na seção IV da proposta de deliberação que fundamentou o acórdão condenatório[footnoteRef:2], acolhi a análise empreendida pelo Ministério Público de Contas, cujos termos, no que interessa ao exame destes embargos, transcrevo a seguir: [2:  Acórdão 6309/2020-TCU-Primeira Câmara, peça 46.] 
" (...) 
6.  Ingressos os autos nesta Corte, foi ordenada a citação solidária do Sr. Neilson da Cruz Cavalcante e da empresa Conserge Construção e Serviços Gerais Ltda. para recolher a dívida ou apresentar alegações de defesa. 
7.  Em seu arrazoado, o ex-prefeito questionou a precisão dos quantitativos levantados pelo controle interno em seu laudo de vistoria. A esse respeito, afirmou que os serviços de drenagem profunda (assentamento de 300m tubos de concreto, escavação de valas, regularização e compactação manual do terreno, lastro de areia média, caixas coletoras, reaterro de vala e remoção de entulho) teriam sido integralmente realizados, conforme consignado nas medições elaboradas pela empresa construtora. Da mesma forma, o agente argumentou que os demais serviços impugnados também teriam sido executados.
 (...) 
9.  Após examinar tais ponderações, a unidade instrutora sugeriu acatar parcialmente as alegações de defesa aduzidas pelos responsáveis, por considerar que 'seria difícil a constatação das obras executadas em relação aos serviços de drenagem profunda que normalmente depois de executados ficam encobertos por terra compactada dificultando a inspeção apenas visual'. 
10.  Em vista disso, propôs elidir o débito decorrente da não realização de parcela dos serviços de drenagem profunda, à exceção de R$ 4.145,34, referentes ao valor de seis caixas coletoras não construídas. (...) 
11.  Escusando-me por divergir da análise empreendida pela Secex-TCE, reputo que o feito deve ter deslinde diverso.
12.  Inicialmente, considero relevante lembrar que o laudo de vistoria emitido pelo DPCN em 23/10/2017 é ato administrativo que goza de presunção de veracidade e legitimidade, a qual somente poderá ser desconstituída mediante a apresentação de provas que tenham o condão de refutar os achados descritos pelo controle interno. Após analisar detidamente os elementos de defesa trazidos ao feito pelos agentes arrolados nesta TCE, verifiquei a inexistência de documentos capazes de desconstituir as falhas descritas no aludido documento.
13.  Consoante constou do relatório de vistoria (peça 4, p. 46) , as glosas nos itens de drenagem profunda decorreram das seguintes constatações: i) emprego de tubulação de concreto com diâmetro inferior ao previsto no projeto; e ii) instalação de tubos de concreto em apenas 72,36m dos 300m contratados.
14.  Ao contrapor tais apontamentos, os responsáveis alegaram que todos os itens de drenagem profunda haviam sido realizados e aferidos no curso da primeira medição de serviços, fato que poderia ser constatado a partir da análise dos seguintes documentos: i) planilhas de medição produzidas pela própria empresa contratada; ii) algumas fotografias dos serviços prestados; iii) parecer que aprovou a liberação da transferência da segunda parcela de recursos.
15.  A meu ver, tais elementos probatórios são insuficientes para demonstrar a efetiva prestação dos serviços ora questionados.
16.  Como é de amplo conhecimento nesta Corte, as planilhas de medição de obras não se consubstanciam em documentos de elevada carga probatória, pois são frequentes os casos em que as informações nelas contidas não retratam a realidade, mas apenas buscam camuflar uma situação irregular em que pagamentos são realizados sem a devida contraprestação.
17.  Da mesma forma, é cediço o entendimento no âmbito deste TCU de que fotografias desacompanhadas de outras provas são insuficientes para comprovar a realização do objeto conveniado (Acórdão 6180/2019-TCU-Segunda Câmara, 4780/2011-2ª Câmara e 7200/2018-2ª Câmara) . Ainda que as fotos fossem admissíveis como prova de forma isolada, observo que em somente três dos retratos trazidos pelos agentes citados é possível ver a instalação da tubulação de concreto em um curto trecho situado nas ruas das Cutias e das Araras (peça 20, p. 15 e 20) . Por essa razão, julgo que esses documentos vão ao encontro da situação descrita no laudo do DPCN e não ilustram a plausibilidade da tese defendida pelos responsáveis.
18.  Igualmente, o parecer 84/SG/DPCN/Dieng/MD emitido pelo DPCN (peça 3, p. 17) não é evidência de que os serviços de drenagem profunda tenham sido prestados, uma vez que a análise da liberação da segunda parcela de recursos não contemplou vistoria in loco e se resumiu ao exame de fotografias e aspectos financeiros do convênio 574/PCN/2013.
19.  Em vista desses motivos, opino no sentido de que o débito originalmente computado deve ser mantido, haja vista os agentes não terem demonstrado a execução do objeto em nível compatível com o valor dos pagamentos feitos à empresa Conserge Construções e Serviços Gerais Ltda.
20.  Por fim, e renovando vênias à unidade instrutora, não perfilho o entendimento de que seria impossível ao controle interno quantificar a metragem de tubulação de concreto instalada em momento em que a obra já se encontrava encoberta, já que a existência dos tubos pode ser constatada a partir do exame das caixas coletoras (vide foto de peça 20, p. 20) . Foi por meio da inspeção das caixas coletoras que o controle interno também verificou que o diâmetro da tubulação instalada divergia daquele previsto em projeto, fato que sequer foi objeto de contestação nas alegações de defesa dos responsáveis.
21.  Ante o exposto, e por considerar que o Sr. Neilson da Cruz Cavalcante e a empresa Conserge Construções e Serviços Gerais Ltda. não lograram elidir as irregularidades que lhes foram atribuídas, este representante do Ministério Público de Contas manifesta-se a favor do julgamento irregular das contas dos responsáveis, da condenação solidária ao ressarcimento de R$ 254.512,11 (valor histórico) , atualizado monetariamente e acrescido de juros de mora, e a aplicação individual da multa prevista no art. 57 da Lei nº 8.443/92." (grifo nosso) 
Nos itens 15 e seguintes da proposta de deliberação, acrescentei:
" (...) 
27.	Observo que, essencialmente, a divergência entre a unidade instrutiva e o MP/TCU refere-se ao acatamento parcial dos argumentos dos responsáveis acerca da inexecução parcial dos serviços de drenagem profunda.
28.	Nesse caso, cabe razão ao Parquet especializado, ao se manifestar no sentido de que devem ser rejeitadas as alegações de defesa também quanto a esse ponto.
29.	Os responsáveis não lograram demonstrar que o MD falhou na realização da vistoria in loco e na elaboração do laudo. Os apontamentos constantes do referido documento basearam-se em elementos objetivos e suficientes para chegar-se à conclusão de inexecução parcial dos serviços de drenagem profunda e superficial e inexecução total do serviço de pavimentação.
30.	Desse modo, acolho a manifestação do Parquet especializado e rejeito as alegações de defesa apresentadas pelos responsáveis, julgando irregulares as contas do ex-prefeito, para condená-lo, solidariamente com a contratada, ao pagamento do débito no valor histórico de R$ 254.512,11. (...) ." (grifo nosso) 
Como visto, restou expresso na proposta de deliberação que, no que tange à inexecução parcial dos serviços de drenagem profunda, acatei o posicionamento contido no parecer do MP/TCU, cujo teor foi reproduzido no relatório que fundamentou a deliberação embargada, adotando-o, portanto, como razões de decidir.
Concordei com o Parquet especializado no sentido de que as planilhas de medição anexadas, elaboradas pela própria contratada, e o laudo fotográfico não eram suficientes para comprovar a referida parcela da obra. Ademais, o parecer do DPCN que embasou a liberação da segunda parcela dos recursos, pois envolveu apenas aspectos financeiros, não tendo contemplado vistoria in loco, não podendo dele retirar-se qualquer conclusão de comprovação da realização dos serviços.
Quanto à multa, aplicada no montante de R$ 57.000,00, teve como fundamento o art. 57 da Lei 8.443/1992. O referido dispositivo prevê que tal sanção pode ser cominada em valor equivalente a até 100% do montante atualizado do dano ao erário.
No caso em análise, a multa aplicada, em razão da gravidade da infração, equivale a de 19,7% do valor atualizado do débito até a data da sessão em que foi prolatado o acórdão condenatório.
Ante o exposto, restou demonstrado que não houve a omissão alegada pelo embargante. O que se verifica, no geral, é que o embargante suscita questões objetivamente tratadas na proposta de deliberação, com propósito de rediscutir o mérito desta tomada de contas especial.
Diante do exposto, manifesto-me pela aprovação do acórdão que ora submeto à apreciação deste Colegiado.
TCU, Sala das Sessões Ministro Luciano Brandão Alves de Souza, em 25 de agosto de 2020.
Weder de Oliveira
Relator